臺灣臺中地方法院刑事裁定　　　　　　　　95年度自字第44號
自　訴　人　詠誠塑膠工業有限公司
代　表　人　甲○○
代　理　人　王世勳律師
被　　　告　乙○○
選任辯護人　何崇民律師
上列被告因詐欺案件，經自訴人提起自訴，本院裁定如左：
    主  文
本件自訴駁回。
    理  由
一、自訴意旨略以：被告乙○○係自訴人詠誠塑膠有限公司代表
    人甲○○配偶張金泉之姊，二人甚為熟稔，故被告與自訴人
    時有換票行為，因而取得自訴人之信任，被告認有機可乘，
    遂於民國九十二年底，持發票人「昱聯聯合有限公司，陳振
    仲」之支票七張（付款銀行為華僑銀行新莊分行，票號分別
    為AA0000000、AA0000000、AA0000000、AA0000000、
    AA0000000、AA0000000、AA0000000，下稱系爭支票），向
    自訴人佯稱：持以換票之支票均是與其生意往來之大客戶之
    鐵票，屆期必定如期兌現等語，致甲○○陷於錯誤，進而同
    意換票，並電匯款項以供被告所使用之支票如期兌現。豈料
    系爭支票屆期竟全數退票，且退票理由單顯示「昱聯聯合有
    限公司」（下稱昱聯公司）之代表人已經由「陳振仲」變更
    為被告，自訴人始知系爭支票並非客票，而係被告自己所開
    立之支票。是被告隱瞞系爭支票係其自行開立，而積極製造
    客票假象，顯然係施用詐術使自訴人誤認系爭支票為客票且
    會如期兌現，致自訴人同意換票，因而詐得自訴人之款項，
    被告應涉有詐欺取財罪嫌云云。
二、按法院或受命法官，得於自訴案件第一次審判期日前訊問自
    訴人、被告及及調查，經訊問及調查之結果，如認為案件有
    刑事訴訟法第二百五十二條至第二百五十四條之情形者，得
    以裁定駁回其自訴，同法第三百二十六條第三項定有明文。
    次按刑法第三百三十九條第一項詐欺罪之成立，須意圖為自
    己不法之所有，以詐術使人將本人或第三人之物交付為要件
    ，所謂以詐術使人交付，必須被詐欺人因其詐術而陷於錯誤
    ，若其所用方法，不能認為詐術，亦不致使人陷於錯誤，即
    不構成該罪，最高法院四十六年臺上字第二六○號判例可資
    參照。即刑法詐欺罪之成立，以行為人自始有為自己或第三
    人不法所有之意圖為要件，債務人於債之關係成立後，有未
    依債之本旨履行給付者，依社會一般交易經驗原因非一，或
    因不可歸責之事由而不能給付，或因合法主張抗辯而拒絕給
    付，甚至債之關係成立後，始行惡意遲延給付，皆有可能，
    非盡可推定為自始無意給付之詐欺犯罪一端；是若無足以證
    明其在債之關係發生時，自始即具有不法所有意圖之積極證
    據，亦僅能令負民事債務不履行之責任，要難以單純債務不
    履行之狀態，而推定債務人自始即有不法所有意圖之詐欺犯
    意。
三、自訴人認被告涉有詐欺犯行，無非以其執有系爭支票之影本
    及退票理由單、昱聯公司登記資料等物，而認被告係昱聯公
    司之代表人，卻隱瞞該項事實，假稱系爭支票為客票，使自
    訴人誤信而交付其支票供被告使用，為其論據。訊據被告固
    坦承有持昱聯公司所開立之系爭支票向自訴人換票使用，惟
    堅詞否認有何詐欺犯行，辯稱：伊與自訴人之代理人甲○○
    誼屬至親，雙方財務相互支援調度且有換票行為已有五年之
    久，九十二年底時，伊有跟朋友陳振仲的昱聯公司拿支票來
    向甲○○換票，後來伊為承擔債信之故，就跟陳振仲說要把
    昱聯公司代表人之名換成伊，這件事甲○○也很清楚，雖然
    系爭支票後來跳票，但伊亦已將借款清償自訴人，故伊並無
    詐欺之意等語。經查：
  (一)系爭支票跳票之事實，除有自訴人指述歷歷外，核與被告所
    述相符，並有系爭支票影本七張、退票理由單四張在卷足稽
    ，堪信為真。
  (二)又查，系爭支票之借票時間係發生在九十二年底，已為自訴
    人所自承（見本院第一卷第一頁），核與被告所述相同（參
    本院卷第二卷第三頁），堪信為真。而依臺北市政府九十五
    年六月二十一日府建商字第○九五七九八五四六○○號函檢
    附昱聯公司登記案卷之「董事願任同意書」上被告簽名之時
    點為「九十三年一月五日」（見本院卷第一卷第六十頁），
    顯見被告擔任昱聯公司代表人的時間點，係在被告以系爭支
    票向自訴人借款之時間後（即九十二年底），是雙方交換票
    據時，被告尚非昱聯公司代表人，自難謂當時被告有隱瞞其
    為昱聯公司之代表人身份，藉以詐騙自訴人同意換票之詐欺
    行為甚明。
  (三)自訴人復陳稱：被告為自訴人代表人甲○○配偶之姐（見本
    院卷第一卷第一頁），雙方從八十九年間起即有換票之行為
    ，一個月換票一次，金額曾多達數百萬，而之前被告所交付
    之票據均有兌現（參本院卷第二卷第一一九頁）。可知雙方
    不但因有親誼而往來密切，且多年來均有相互換票之事實，
    自訴人當應對被告之財務狀況均有相當了解，況自訴人亦自
    承雙方往來金額甚大，且被告以往所交付之票據均有兌現，
    足見自訴人對被告之經濟狀況亦有相當之信任。衡諸前情，
    自訴人本次同意換票給被告，亦應有將雙方往來情形考慮在
    內，故其自稱此次係因遭被告詐欺才同意換票之說法，自值
    存疑。
  (四)被告雖辯稱伊於系爭支票跳票後，有將欠款返還自訴人云云
    ，但未據其提供任何證據以佐其說，是其所辯尚無足採，惟
    亦無法僅憑被告事後未還款一點，即謂被告於換票之初就有
    詐欺犯行。
  (五)綜上所述，本案既乏被告於換票時有行使詐術之積極證據，
    自不得遽其事後系爭支票跳票之客觀事實，逕予推定雙方於
    換票時，被告主觀上即具有詐欺之犯意，是無從認定被告有
    何詐欺取財之犯行。此外，復查無其他積極證據，足資證明
    被告有何自訴人所指之詐欺取財犯行，其犯罪嫌疑不足，應
    裁定駁回自訴人之自訴。
據上論結，應依刑事訴訟法第三百二十六條第三項、第二百五十
二條第十款裁定如主文。
中　　華　　民　　國　　96　　年　　6 　　月　　28　　日
                      刑事第九庭審判長法　官　周瑞芬
                                      法　官  余德正
                                      法　官　莊秋燕
以上正本證明與原本無異。
如不服本裁定，應於送達後五日內，向本院提出抗告狀。
                                      書記官  顏督訓
中　　華　　民　　國　　96　　年　　6 　　月　　28　　日
